臺灣臺中地方法院民事判決　九十一年度簡上字第一五八號
　　上　訴　人　甲○○
　　被　上訴人　丙○○○
右當事人間請求確認本票債權不存在事件，上訴人對於中華民國九十一年三月八日本
院台中簡易庭九十年度中簡字第三二五八號第一審判決提起上訴，本院判決如左：
    主      文
原判決除確定部分外廢棄。
右廢棄部分，確認被上訴人持有上訴人所簽發如附表所示之本票，在新台幣伍拾萬元
以內部分，對上訴人之債權亦不存在。
第一審（除確定部分外），及第二審訴訟費用，由被上訴人負擔。
    事實及理由
一、上訴人起訴主張：上訴人以自己名義參加被上訴人所召集之合會一會 (下稱第一
    會) ，會期自民國八十七年十一月十五日起至八十九年六月十五日止，於每月十
    五日開標一次，每期會款新臺幣  (下同)五萬元，採內標制，嗣上訴人於八十七
    年十二月十五日得標後，簽發與合會金七十六萬七千四百元等額之如附表所示之
    本票予被上訴人收執，被上訴人始給予上訴人得標之合會金，詎上訴人事後已依
    約清償各期會款，被上訴人非但未返還如附表所示本票，反以訴外人即上訴人之
    姊陳淑媛另參加一會  (下稱第二會)，於標得合會金後未繼續繳納死會會款為由
    ，持該本票，聲請台灣南投地方法院以九十年度票字第一一一四號民事裁定准予
    對被上訴人強制執行，惟第二會係陳淑媛自行參加、繳納會款並標取合會金，與
    上訴人無關，上訴人亦未曾同意以如附表所示本票作為第二會之擔保，上訴人就
    第二會死會會款未繳納部分，自無庸負責，為此提起本件訴訟，求為判決確認如
    附表所示本票對其債權不存在等語 (原審判決確認如附表所示本票於超過五十萬
    元部分對上訴人債權不存在，被上訴人就其敗訴部分未據提起上訴而告確定，上
    訴人就其敗訴部分提起上訴)。並聲明：如主文所示。
二、被上訴人則以：上訴人除以自己名義參加第一會外，並借用其姊即訴外人陳淑媛
    名義參加第二會，合計二會，惟均係由上訴人繳納會款並收取合會金，第一會於
    八十七年十一月十五日得標，並簽發如附表所示本票擔保該標得之會款債務，第
    一會固已依約繳納各期會款，然第二會於八十八年八月十五日得標時，上訴人表
    示以如附表所示本票擔保即可，不用再另簽本票，嗣第二會未依約繳納死會會款
    ，上訴人既仍積欠會款，自應負票據責任等語資為抗辯。並聲明：駁回上訴人之
    上訴。
三、兩造不爭執之事實：
(一)、上訴人參加被上訴人所召集之合會，會期自八十七年十一月十五日起至八十九
      年六月十五日止，於每月十五日開標一次，每期會款五萬元，採內標制，以上
      訴人名義參加之第一會於八十七年十二月十五日得標，被上訴人交付之合會金
      為七十六萬七千四百元，之後各期會款均已依約繳納；以乙○○名義參加之第
      二會於八十八年八月十五日得標，當時尚應繳納之死會會款為五十萬元，之後
      死會會款未全部繳納，並有上訴人提出之交易明細表、被上訴人提出之合會會
      單各一件、支票暨其退票理由單各六件 (均影本)為證。
(二)、如附表所示本票係上訴人於八十七年十二月十五日標得第一會，被上訴人交付
      七十六萬七千四百元合會金時所簽發，原係作為擔保該次標得之合會金。此項
      事實，除有被上訴人提出之本票影本一件為證外，並據被上訴人於本院受命法
      官九十一年五月二十三日行準備程序時自認 (依被上訴人於原審九十年十二月
      六日提出之答辯狀，陳述簽發如附表所示本票之經過亦約略同上) ，且由如附
      表所示本票之發票日係八十七年十二月十八日  (即標得合會金後三日)、票面
      金額為七十六萬七千四百元，與該次標會日期及上訴人自被上訴人處取得之合
      會金額度均相符之客觀事證，亦足資憑佐。被上訴人於原審雖陳稱如附表所示
      本票係上訴人借用乙○○名義參加之第二會於八十八年八月十五日得標時始簽
      發作為擔保云云，惟第二會得標後僅須再繳納死會會款五十萬元，何以會簽發
      面額七十六萬七千四百元之本票擔保？又何以發票日係在標得會款前八個月之
      八十七年十二月十八日？在在均與常理有違，被上訴人於原審時之陳述，自難
      憑採，應以其於本院受命法官行準備程序時之自認為真正。
(三)、被上訴人持如附表所示之本票，聲請台灣南投地方法院以九十年度票字第一一
      一四號民事裁定准予對被上訴人強制執行，並有兩造分別提出之該事件民事裁
      定影本各一件、原審調取之該事件卷宗影本附於原審卷為證。
四、得心證之理由：
    本件兩造所爭執之處，厥為：第二會是否上訴人借用乙○○名義參加，實際會員
    仍為上訴人？第二會於八十八年八月十五日得標時，上訴人是否曾向被上訴人表
    示以如附表所示本票繼續擔保該次之會款？
(一)、當事人主張有利於己之事實者，就其事實有舉證責任，民事訴訟法第二百七十
      七條前段定有明文。各當事人就其所主張有利於已之事實，均應負舉證之責，
      故一方已有適當之證明者，相對人欲否認其主張，即不得不更舉反證；主張法
      律關係變更或消滅之當事人，就該法律關係變更或消滅所須具備之特別要件，
      負主張及舉證之責任 (最高法院十九年上字第二三四五號判例；八十三年度台
      上字第一九四六號判決意旨參照) 。應負舉證責任之當事人，對於他方當事人
      主張之抗辯，自應提出相當之證據，以證明其抗辯之真實性，尚不得僅依其對
      他方當事人主張、陳述之質疑、推測，即認其舉證責任已盡，而轉換舉證責任
      於他方。支票固為無因證券，票據債務人不得以自己與發票人或執票人前手間
      所存在之抗辯事由，對抗執票人，然發票人非不得以自己與執票人間所存之抗
      辯事由對抗執票人，此觀票據法第十三條本文之反面解釋自明 (參照最高法院
      八十七年度台上字第一六０一號判決)。
(二)、被上訴人所辯第二會係上訴人借用陳淑媛名義參加之事實，為上訴人否認，被
      上訴人就該有利於己之事實，自應負舉證之責。惟依依被上訴人提出之合會會
      單影本所載，第二會之合會會員係乙○○；又第二會標得合會金後，亦係乙○
      ○簽發支票用以支付應繳納之死會會款，此亦有被上訴人提出之支票暨退票理
      由單影本六件為證，如第二會係上訴人借用陳淑媛名義參加，實際會員仍為上
      訴人，何以係由陳淑媛簽發支票用以支付應繳納之死會會款，足見第二會之會
      員應係乙○○，並非上訴人，上訴人就第二會會款之繳納，自無庸負責。至於
      被上訴人雖另以第二會之會款繳納、合會金之收取，均係由上訴人出面，並聲
      請訊問證人徐明雄，用以證明上情，為上訴人否認，並聲請訊問證人陳雅慧，
      姑不論兩造及證人之指陳、證述何者屬實，然縱依被上訴人所陳，係由上訴人
      出面繳交第二會之會款並收取合會金，但出面繳交會款及收取合會金之人，未
      必可當然即認係合會會員，此僅屬被上訴人對於上訴人之質疑、推測，尚難謂
      被上訴人所應負舉之舉證責任已盡，而轉換舉證責任於上訴人，更不足以作為
      第二會係上訴人借用陳淑媛名義參加之證明，被上訴人該部分之抗辯，尚難憑
      採。
(三)、如附表所示本票係上訴人簽發後交付予被上訴人，為直接前後手關係，上訴人
      自得以自己與執票人即被上訴人間所存之抗辯事由以資對抗。如附表所示本票
      係上訴人於八十七年十二月十五日標得第一會，被上訴人交付七十六萬七千四
      百元合會金時所簽發，原係作為擔保該次標得之合會金，第一會之會款均已依
      約繳納完畢之事實，既如前述，上訴人就原用以擔保第一會會款繳納之如附表
      所示本票債權業已因清償消滅之事實，已有適當之證明。至於被上訴人所辯第
      二會於八十八年八月十五日得標時，上訴人曾向其表示以如附表所示本票繼續
      擔保該次會款之事實，既為上訴人否認，被上訴人就如附表所示本票兩造間之
      法律關係已變更為擔保第二會會款繳納之特別要件，自應再舉反證以資證明。
      而上訴人於原審九十一年二月二十六日行言詞辯論時，雖陳稱：「 (問：系爭
      本票是擔保第一會之會款？) 是的，簽名是互保用．．．」等語，惟上訴人該
      部分之陳述甚為簡略，其真意究係上訴人及乙○○共同簽發本票以共同擔保八
      十七年十二月十五日標得之第一會合會金？抑或二人共同簽發本票就所參加之
      二會合會應繳納之會款相互擔保？尚有可疑，實難逕認為其真意即為後者；再
      參諸原審法官當時係詢問上訴人如附表所示本票是否為第一會 (即八十七年十
      二月十五日標得之會款) 之擔保，上訴人先予肯定答覆係供第一會之擔保，再
      進而陳稱簽名係互保之用，是依上訴人陳述之前後文義交互觀查，如謂其真意
      在於指該本票亦係供作第二會之擔保，前後似有矛盾；另上訴人於起訴狀、原
      審九十一年一月二十四日行言詞辨論時，均指陳如附表所示本票係擔保其於八
      十七年十二月十五日所標得之會款，如謂其於原審九十一年二月十六日行言詞
      辯論時，竟突然為相異之陳述，亦有未符；又被上訴人於本院受命法官九十一
      年五月二十三日行準備程序時陳稱：「  (問：系爭本票何時簽發？)是上訴人
      甲○○標第一會時交給我的，標第二會時甲○○說用系爭本票擔保即可不用簽
      本票，他簽本票時只有擔保第一會的會款，但是標第二會時他表示要用這張票
      繼續擔保．．．」云云，顯見被上訴人亦不否認如附表所示本票，上訴人簽發
      時僅係供作第一會之擔保，自不得僅憑上訴人於原審行言詞辯論時，前揭簡略
      且真意不明，復與被上訴人所陳相異之供詞 (亦即二人之陳述並無交集，應無
      自認之適用) ，即為不利於上訴人之判斷。此外，被上訴人就上訴人曾向其表
      示以如附表所示本票繼續擔保第二會會款之事實，復未能另行舉反證以實其說
      ，其所為之抗辯，自屬無據。
(四)、綜上所述，被上訴人持上訴人簽發如附表所示之本票，向法院聲請裁定准予強
      制執行，因該法律關係之存否不明確，使上訴人在私法上之地位有受侵害之危
      險，上訴人自有即受確認判決之法律上利益。而如附表所示本票係上訴人用以
      擔保第一會會款之繳納，且業經清償完畢；無證據證明第二會係上訴人借用陳
      淑媛名義參加，實際會員仍為上訴人；上訴人未能舉證證明上訴人曾向被上訴
      人表示以如附表所示本票繼續擔保第二會會款之事實，均已如前述，被上訴人
      自不得以第二會死會會款未繳納為由，持原用以擔保第一會會款繳納之如附表
      所示本票，向上訴人有所請求。從而上訴人提起本訴，求為判決確認系爭本票
      債權關係不存在，應予准許。乃原審僅判決確認如附表所示本票在超過五十萬
      元部分票債權不存在，而駁回上訴人其餘之訴，容有未洽，上訴意旨就此部分
      指摘原判決不當，求予廢棄改判，為有理由，爰由本院將原判決此部分予以廢
      棄，改判如主文第二項所示。
五、本件事證已臻明確，兩造其餘之攻擊、防禦方法於判決結果已無影響，無一一論
    述之必要，並此敘明。
參、據上論結，本件上訴為有理由，依民事訴訟法第四百三十六條之一第三項、第四
    百五十條、第七十八條，判決如主文。
中　　　華　　　民　　　國　　九十一　年　　　九　　　月　　　二十七　　日
　　　　　　　　　　　　　　　　　台灣台中地方法院民事第一庭
~B審判長法　　　官　林清鈞
~B　　　法　　　官　陳宗賢
~B　　　法　　　官　劉長宜
右為正本係照原本作成。
不得上訴。
中　　　華　　　民　　　國　　九十一　年　　　九　　　月　　　二十七　　日
~B法院書記官
~F0
~T40
┌────────────────────────────────────┐
│附表                                       九十一年度簡上字第一五八號   │
├────┬──────────┬─────┬─────┬────────┤
│票據號碼│  票面金額(新臺幣)  │  發票日  │  到期日  │  發  票  人    │
├────┼──────────┼─────┼─────┼────────┤
│048326  │ 七十六萬七千四百元 │ 87.12.18 │ 90.06.18 │ 甲○○、乙○○ │
└────┴──────────┴─────┴─────┴────────┘
